---
title: "Análise de Correspondência Múltipla (ACM)"
output: html_notebook
---

Material retirado da aula de MBA em Data Science & Analytics, Esalq/USP. Aluna: Larissa Chacon Finzeto.
Fonte: Fávero e Belfiore, MANUAL DE ANÁLISE DE DADOS, Capítulo 11

---

Pacotes:

```{r}
pacotes <- c("plotly",            #Plataforma gráfica
             "tidyverse",         #Carregar outros pacotes no R
             "ggrepel",           #Geoms de texto e rótulo para 'ggplot2', que ajudam a evitar sobreposição de textos
             "knitr",             #Formatação de tabelas
             "sjPlot",            #Elaboração de tabelas de contingência
             "FactoMineR",        #Função 'CA' para elaboração direta da Anacor
             "amap",              #Funções 'matlogic' e 'burt' para matrizes binária e de Burt
             "ade4"               #Função 'dudi.acm' para elaboração da ACM
             )

if(sum(as.numeric(!pacotes %in% installed.packages())) != 0){
  instalador <- pacotes[!pacotes %in% installed.packages()]
  for(i in 1:length(instalador)) {
    install.packages(instalador, dependencies = T)
    break()}
  sapply(pacotes, require, character = T) 
} else {
  sapply(pacotes, require, character = T) 
}
```

Para análise de correspondência múltipla, vamos utilizar um banco de dados com 3 variáveis, onde cada uma possui 3 ou 2 categorias: Perfil (conservador, moderado e agressivo), Tipo de aplicação (Poupança, CDB e Ações) e Estado civil (Solteiro e Casado).

```{r}

load(file = "perfil_investidor_aplicacao_estadocivil.RData")

perfil_investidor_aplicacao_estadocivil %>%
  kable() %>%
  kable_styling(bootstrap_options = "striped", 
                full_width = FALSE,
                font_size = 20)
```

Tabelas de frequência das variáveis qualitativas

```{r}

summary(perfil_investidor_aplicacao_estadocivil)

```

Vamos iniciar as análises com as Tabelas de Contingências

Na ACM, só participam as variáeis que apresentam associação estatisticamente signficativa com pelo menos uma outra variável. Portanto, antes de dar continuidade, é importante realizar um teste X² para cada par de variável. Se algum não apresentar associação, deverá ser excluído, pois não acrescenta nada à análise.

(1) Perfil x Aplicação

```{r}

sjt.xtab(var.row = perfil_investidor_aplicacao_estadocivil$perfil,
         var.col = perfil_investidor_aplicacao_estadocivil$aplicacao,
         show.exp = TRUE,
         show.row.prc = TRUE,
         show.col.prc = TRUE)

```

(2) Perfil x Estado Civil

```{r}

sjt.xtab(var.row = perfil_investidor_aplicacao_estadocivil$perfil,
         var.col = perfil_investidor_aplicacao_estadocivil$estado_civil,
         show.exp = TRUE,
         show.row.prc = TRUE,
         show.col.prc = TRUE)

```

(3) Aplicação x Estado Civil

```{r}

sjt.xtab(var.row = perfil_investidor_aplicacao_estadocivil$aplicacao,
         var.col = perfil_investidor_aplicacao_estadocivil$estado_civil,
         show.exp = TRUE,
         show.row.prc = TRUE,
         show.col.prc = TRUE)

```

Uma particularidade da ACM é a de que, dependendo da análise, podemos gerar muitas tabelas de contingência. Então, devemos agregar todas essas tabelas em uma única grande tabela de contingência, para a partir daí, extrairmos as informações que queremos.

Existem dois caminhos: Matriz Binária e Matriz de Burt

(1) Matriz binária

```{r}

matriz_binaria <- matlogic(perfil_investidor_aplicacao_estadocivil[,2:4])

matriz_binaria

```
(2) Matriz de Burt

```{r}

matriz_burt <- burt(perfil_investidor_aplicacao_estadocivil[,2:4])
matriz_burt

verifica_burt <- t(matriz_binaria) %*% matriz_binaria

```

Finalizada a etapa intermediária, podemos seguir para a extração do Mapa Conceitual.

Elaboração da análise de correspondência múltipla (ACM)

```{r}

ACM <- dudi.acm(perfil_investidor_aplicacao_estadocivil[,2:4], scannf = FALSE)

```

O objeto ACM nos dá a visualização das coordenadas principais das categorias das variáveis. Os componentes 1 e 2 são as coordenadas no eixo X e no eixo Y, para cada uma das categorias das variáveis.


Método da matriz de Burt B (componente 'co' do objeto 'ACM')

```{r}

round(ACM$co, 3) %>%
  kable() %>%
  kable_styling(bootstrap_options = "striped",
                full_width = FALSE,
                font_size = 20)

```

Método da matriz binária (componente 'c1' do objeto 'ACM')

```{r}

round(ACM$c1, 3) %>%
  kable() %>%
  kable_styling(bootstrap_options = "striped",
                full_width = FALSE,
                font_size = 20)

```

Ainda dentro do objeto ACM, temos as informação para os valores das massas:

Massas das linhas e colunas (componente 'cw' do objeto 'ACM')

```{r}

ACM$cw

```
Inércias principais (componente 'eig' do objeto 'ACM')

```{r}

ACM$eig

```
Foram geradas 5 inércias, indicando que há 5 dimensões nesta análise: 3 variáveis (Q) e 8 categorias (J)

J - Q = 5 dimensões

Percentual de variância explicada por dimensão, ou seja, o quanto da variância há em cada dimensão

```{r}

perc_variancia <- (ACM$eig / sum(ACM$eig)) * 100
perc_variancia

```
Visualização do percentual de variância explicada por dimensão

```{r}

data.frame(Dimensão = paste("Dimensão", 1:length(perc_variancia)),
           Variância = perc_variancia) %>%
  ggplot(aes(x = Dimensão,
             y = Variância,
             label = paste0(round(Variância, 2),"%"))) +
  geom_bar(stat = "identity", fill = "pink") +
  geom_text(vjust = 2.5, size = 5) +
  theme_classic()

```

MAPA PERCEPTUAL

Vamos para algumas etapas operacionais que servem para contar as categorias de cada variável

Definição da quantidade de categorias de cada variável qualitativa

```{r}

quant_categorias <- apply(perfil_investidor_aplicacao_estadocivil[,2:4],
                          MARGIN =  2,
                          FUN = function(x) nlevels(as.factor(x)))

```

Consolidando as coordenadas-padrão obtidas por meio da matriz binária ('c1')

```{r}
df_ACM <- data.frame(ACM$c1, Variável = rep(names(quant_categorias),
                                            quant_categorias))
```

Visualizando as coordenadas

```{r}

df_ACM %>%
  rownames_to_column() %>%
  rename(Categoria = 1) %>%
  mutate(Categoria = gsub("perfil.","", Categoria),
         Categoria = gsub("aplicacao.","", Categoria),
         Categoria = gsub("estado_civil.","", Categoria)) %>%
  kable() %>%
  kable_styling(bootstrap_options = "striped",
                full_width = FALSE,
                font_size = 20)

```

Plotando o mapa perceptual

```{r}
df_ACM %>%
  rownames_to_column() %>%
  rename(Categoria = 1) %>%
  mutate(Categoria = gsub("perfil.","", Categoria),
         Categoria = gsub("aplicacao.","", Categoria),
         Categoria = gsub("estado_civil.","", Categoria)) %>%
  ggplot(aes(x = CS1, y = CS2, label = Categoria, color = Variável)) +
  geom_point() +
  geom_label_repel() +
  geom_vline(aes(xintercept = 0), linetype = "longdash", color = "grey48") +
  geom_hline(aes(yintercept = 0), linetype = "longdash", color = "grey48") +
  labs(x = paste("Dimensão 1:", paste0(round(perc_variancia[1], 2), "%")),
       y = paste("Dimensão 2:", paste0(round(perc_variancia[2], 2), "%"))) +
  scale_color_manual("Variável",
                     values = c("turquoise3", "springgreen4", "deeppink1")) +
  theme_classic()
```

Coletando as coordenadas das observações

```{r}

ACM_observacoes_df <- data.frame(ACM$li)

```

Vamos acrescentar as informações das observacões ao mapa perceptual da ACM

```{r}
ACM_observacoes_df %>% 
  ggplot(aes(x = Axis1, y = Axis2, label = perfil_investidor_aplicacao$estudante)) +
  geom_point(shape = 17, color = "red", size = 2) +
  geom_hline(yintercept = 0, linetype = "longdash", color = "grey48") +
  geom_vline(xintercept = 0, linetype = "longdash", color = "grey48") +
  geom_text_repel(max.overlaps = 100, size = 3) +
  geom_density2d(color = "gray") +
  geom_label_repel(data = df_ACM, 
                   aes(x = CS1, y = CS2, 
                       label = rownames(df_ACM), 
                       fill = Variável), 
                   color = "white") +
  labs(x = paste("Dimensão 1:", paste0(round(perc_variancia[1], 2), "%")),
       y = paste("Dimensão 2:", paste0(round(perc_variancia[2], 2), "%"))) +
  scale_fill_viridis_d() +
  theme(panel.background = element_rect("white"),
        panel.border = element_rect("NA"),
        panel.grid = element_line("gray95"),
        legend.position = "none")
```

FIM